臺灣臺北地方法院民事判決　　　　　　　　　　　　　九十三年度簡上字第八二號
　　上　訴　人　甲○○
　　被　上訴人　美商花旗銀行股份有限公司
　　法定代理人　陳子政
　　訴訟代理人　乙○○
右當事人間請求損害賠償事件，上訴人對於中華民國九十二年十二月四日本院台北簡
易庭九十二年度北簡字第七九七四號第一審判決，提起上訴，本院於九十三年五月二
十一日言詞辯論終結，判決如左：
    主  文
原判決廢棄。
被上訴人應給付上訴人新台幣壹拾貳萬伍仟參佰伍拾陸元，及自民國九十二年六月二
十七日起至清償日止，按年息百之五計算之利息。
第一、二審訴訟費用由被上訴人負擔。
    事  實
甲、上訴人方面：
一、聲明：求為判決：如主文所示。
二、陳述：除與原審宣示判決筆錄記載相同者予以引用外，補稱：
  (1)上訴人於被上訴人處開立有支票存款透支帳戶（帳號：Ｚ000000000）
    ，兩造約定由上訴人提供台北縣板橋市○○路三三四號十三樓之一房屋及其持分
    基地設定最高限額抵押權予被上訴人，被上訴人在新台幣（下同）三百九十三萬
    元之最高限額內，同意借款予上訴人，而上訴人每次向被上訴人借款之方式，係
    簽發上開帳戶之支票向被上訴人提示取款，被上訴人即依支票所載金額撥款入前
    開帳戶供上訴人提領，借款之利率為年息百分之八．二四計算。
  (2)依兩造存款總約定書第八條：「．．支票或取款憑條須加蓋留存簽章並經貴行核
    驗無誤後始能付款」、第十二條：「存款人支票或取款條上之簽名如遭他人盜用
    ，倘貴行不知情而給付時，貴行對存款人約定書因此所生之損失不負賠償責任，
    支票之簽章如經偽造，變造或塗改，倘貴行已盡善良管理人之注意義務仍無法辨
    識而給付時，貴行對存款人因此所發生之損失不負賠償責任」、第十七條：「取
    款圖章如有遺失、毀滅或被竊時，存戶應立即依照有關規定辦理掛失手續，如在
    貴行收到書面申請前已被他人冒領，貴行不負賠償責任」，依上開約定，若第三
    人偽造存款戶在金融機關留存印鑑之印章或簽名，持向金融機構支領款項，金融
    機關未盡善良管理人之注意義務，而致存款戶受有損害時，對於存款戶應負賠償
    之責任。
  (3)上訴人被員工黃永政竊取二張非連號之空白票據，並偽造上訴人之簽名及支票應
    記載事項，其中一張支票號碼為PC0000000號、 面額十二萬元、發票日九十一年
    十二月八日，另一張支票號碼PC0000000號、 面額二十八萬元，發票日為九十一
    年十二月二十五日。該紙面額二十八萬元之支票係由黃永政持向被上訴人板橋分
    行臨櫃領現時，經銀行行員查覺發票人之簽名與上訴人留存之「印鑑卡」上簽名
    樣式不符，無法兌領後，黃永政改由其妻在玉山銀行之帳戶提示兌領，嗣經玉山
    銀行之經理發現有異，於九十一年十二月二十七日打電話向上訴人查詢有無簽發
    該紙支票，上訴人始知悉空白支票被竊之情事，同時發現前述面額十二萬元之支
    票，已於九十一年十二月八日經由黃永政之妻呂雅婷在玉山銀行中和分行之帳戶
    提示交換，而被上訴人之承辦人員在肉眼辨識即可知悉該紙支票發票人之簽名與
    上訴人所留存之簽名樣式不符之情形下，竟讓該紙支票兌領。
  (4)該紙面額十二萬元之支票被冒領後，被上訴人自九十一年十二月十一日開始向上
    訴人計息，年息為百分之八．二四，自九十一年十二月十一日起至九十二年六月
    二十六日止，上訴人共支付利息五千三百五十六元，因此上訴人受有十二萬五千
    三百五十六元之損害，自應由被上訴人賠償或返還予上訴人，且遲延利息之計算
    應自上訴人給付之翌日即九十二年六月二十七日起算。
乙、被上訴人方面：
一、聲明：求為判決：上訴駁回。
二、陳述：除與原審宣示判決筆錄記載相同者予以引用外，補稱：
  (1)依兩造之存款總約定書第十五條所約定之支票，應包括已記載完成之票據、未記
    載完成之空白票據、完全空白票據，故本件上訴人應適用上開約定，就系爭遺失
    之支票辦理掛失止付。另依台北市票據交換所訂定，經中央銀行於九十年六月二
    十九日台央業字第ｏ二ｏｏ二九一六四號函公布之「票據掛失止付資訊處理須知
    」，該須知內所稱之票據包括已記載完成之票據、未記載完成之空白票據、完全
    空白票據在內。系爭面額十二萬元之支票於九十一年十二月初即遭竊，且於九十
    一年十二月初即由黃永政存入其妻呂雅婷於玉山銀行之帳戶並提示交換，惟上訴
    人遲至九十一年十二月三十日方發現被竊，因系爭支票業經兌現，已無法止付，
    只得向被上訴人辦理另一張被竊支票（支票號碼PC0000000號）之掛失止付，上
    訴人已違反存款總約定書第十五條所定之支票遺失時，應辦理掛失止付之義務。
  (2)被上訴人業已依交換票據審視作業流程之規定，於系爭支票經提示交換至被上訴
    人銀行時，經由被上訴人遴選通過專業訓練合格之行員就系爭支票核對１是否在
    付款期限內、２大寫金額是否完整、３背書是否連續、４核對印鑑卡及支票上之
    帳號是否相符、５核業印鑑格式內容及其文義是否相符。而經被上訴人核對後，
    系爭支票係在付款期限內，大寫金額亦為完整，印鑑卡及支票上之帳號相符且系
    爭支票上之簽名式樣相符，且相當流暢，並無刻意臨摹、修改或重複描寫的情形
    ，故被上訴人之行員有正當理由相信系爭支票上之簽名為真正，而支付票款，已
    盡善良管理人之注意義務，對上訴人無需負賠償責任。
  (3)縱使鈞院認為被上訴人未盡善良管理人之注意義務，致十二萬元之支票票款遭到
    冒領，惟上訴人將系爭支票任意放置，使其員工得輕易竊取，顯然對系爭支票未
    盡保管之注意義務，其對於系爭支票之被竊與有過失，應由上訴人對於損害之發
    生負完全之責任，故被上訴人亦無需負賠償責任。
    理  由
一、本件上訴人起訴主張：其於被上訴人處開立有支票存款透支帳戶（帳號：Ｚ00
    0000000），約定由上訴人提供台北縣板橋市○○路三三四號十三樓之一
    房屋及其持分基地設定最高限額抵押權予被上訴人，被上訴人在三百九十三萬元
    之最高限額內，同意借款予上訴人，由上訴人簽發上開帳戶之支票向被上訴人提
    示取款，被上訴人即依支票所載金額撥款入前開帳戶供兌領，借款之利息以年息
    百分之八．二四計算。嗣上訴人被員工黃永政竊取二張非連號之空白票據，並偽
    造上訴人之簽名及支票應記載事項，其中一張支票號碼為PC0000000號、面額十
    二萬元、發票日九十一年十二月八日，另一張支票號碼PC0000000號、面額二十
    八萬元，發票日為九十一年十二月二十五日。詎被上訴人之行員於黃永政透過其
    妻呂雅婷在玉山銀行中和分行之帳戶提示支票時，在肉眼辨識即可知悉上開面額
    十二萬元支票上發票人之簽名與上訴人所留存印鑑卡上之簽名樣式不符之情況下
    ，仍予付款，致上訴人受有十二萬元票款及五千三百五十六元利息之損害等情，
    爰依兩造間存款透支契約之約定，求為命被上訴賠償上開金額及自九十二年六月
    二十七日起至清償日止，按年息百分之五計付利息之判決。
    被上訴人則以：被上訴人就系爭面額十二萬元支票上之簽名核對已盡善良管理人
    之注意義務，而上訴人於系爭支票遭竊後未及時辦理掛失止付手續，依兩造間所
    簽訂之支票存款總約定書第十五條所示，被上訴人不負賠償責任，且未經簽名之
    空白票據，亦可為掛失止付，上訴人疏而不為，應對於賠償自行負責，縱使認為
    被上訴人就簽名之查核未盡善良管理人注意義務，上訴人本身亦屬與有過失等語
    資為抗辯。
二、本件上訴人主張被員工黃永政竊取二張非連號之空白票據，並偽造上訴人之簽名
    及支票應記載事項，其中一張支票號碼為PC0000000 號、面額十二萬元、發票日
    九十一年十二月八日，另一張支票號碼PC0000000 號、面額二十八萬元，發票日
    九十一年十二月二十五日。該黃永政執上開面額二十八萬元之支票向被上訴人板
    橋分行臨櫃領現時，經銀行行員查覺發票人之簽名與上訴人留存之「印鑑卡」上
    簽名樣式不符，未予付款後，黃永政改由其妻在玉山銀行之帳戶提示兌領，惟經
    玉山銀行之經理發覺有異，打電話向上訴人查詢，上訴人始知悉空白支票被竊，
    於九十一年十二月三十日向被上訴人辦理掛失止付，同時發現前述面額十二萬元
    之支票，已於九十一年十二月八日經由黃永政之妻呂雅婷在玉山銀行中和分行之
    帳戶提示交換，致上訴人損失十二萬元之票款及五千三百五十六元之利息等情，
    業據其提出系爭面額十二萬元之支票影本（見本院卷第六三頁）、掛失止付通知
    書影本（見原審卷第四四頁）為證，復為被上訴人所不爭執，自堪信為真實。
三、至上訴人主張被上訴人未盡善良管理人之注意義務，致其受有票款及利息之損害
    ，則為被上訴人所認，並以前開情詞置辯。故本件首應審酌者，係被上訴人就系
    爭面額十二萬元支票上發票人之簽名，與上訴人所留存印鑑卡上之簽名式樣之核
    對，是否已盡善良管理人之注意義務？經查：
  (1)兩造間所訂定之支票存款透支契約，係約定由上訴人提供房地設定最高限額抵押
    權予被上訴人，被上訴人在三百九十三萬元最高限額內，同意借款予上訴人，並
    採由上訴人簽發帳號0000000000號透支帳戶之支票向被上訴人提示，
    被上訴人再依支票所載票面金額撥款入上開帳戶以供兌領之方式，借款之利息為
    年息百分之八．二四計算。由此可見，兩造所簽訂者應屬於委任及借款之混合契
    約。
  (2)又依兩造存款總約定書第八條：「．．．支票或取款憑條須加蓋留存簽章並經貴
    行核驗無誤後始能付款」、第十二條：「存款人支票或取款條上之簽名如遭他人
    盜用，倘貴行不知情而給付時，貴行對存款人約定書因此所生之損失不負賠償責
    任，支票之簽章如經偽造，變造或塗改，倘貴行已盡善良管理人之注意義務仍無
    法辨識而給付時，貴行對存款人因此所發生之損失不負賠償責任」之約定（見原
    審卷第三三頁），上訴人所簽發之支票兌領時，被上訴人應核驗支票上是否加蓋
    發票人留存之簽章，且此項核驗之注意義務係屬善良管理人之注意義務，即依交
    易上一般觀念，認有相當知識經驗及誠意之人應盡之注意義務（最高法院四十二
    年上字第八六五號判例參照）。而查系爭支票上並未加蓋印鑑章，僅有簽名（見
    原審卷另附臺灣板橋地方法院九十二年度板簡字第四三八號卷第六頁）。再經核
    其上發票人「甲○○」之簽名，與上訴人留存於被上訴人處印鑑卡上「甲○○」
    之簽名（見本院卷第六九頁），並不相符。其中印鑑卡上「甲○○」簽名較方正
    工整，字體轉折明顯，支票上「甲○○」均為斜體字，字體轉折較為圓潤，無明
    顯角度，又印鑑卡上「高」字上半段與下半段寬度分配約一比三，且屬繁體，惟
    支票上「高」字上下半段寬度則幾乎相同，且上半段係以簡體字方式書寫，印鑑
    卡上「坤」字之「土」部首筆劃分開三筆，右半部之「申」則在中間一豎部分，
    筆直向下後末端向左微勾，支票上「坤」字之「土」部首則筆劃連成一筆至二筆
    ，「申」字中間一豎傾斜，且無明顯筆直勾勒，末查印鑑卡上「城」字之「土」
    字部首筆劃亦係分開三筆，與支票上之「土」部首筆劃係一筆至二筆，並不相同
    ，且二者右半部之「成」字，在筆觸及筆劃上亦完全不同。上開差異乃肉眼即可
    判別，惟被上訴人之行員卻未能查覺，顯然未盡善良管理人之注意義務。是故被
    上訴人抗辯其審核簽名，已盡善良管理人之注意義務云云，並不可取。
  (3)被上訴人另抗辯上訴人未依存款總約定書第十五條之約定，就系爭空白支票辦理
    掛失止付，被上訴人無需負責云云。惟查依台北市票據交換所訂定，經中央銀行
    於九十年六月二十九日台央業字第ｏ二ｏｏ二九一六四號函公布之「票據掛失止
    付資訊處理須知」，其所稱之票據固然包括已記載完成之票據、未記載完成之空
    白票據、完全空白票據在內，惟上訴人雖有辦理掛失止付之義務，惟此項義務之
    存在並不免除被上訴人應盡善良管理人之注意審查支票上發票人之簽名與上訴人
    留存之印鑑卡上簽名是否吻合之義務。故如對於依一般人肉眼辨識，明顯可判斷
    簽名不符之支票，被上訴人亦應以「印鑑不符」為理由退票，其未盡審查之注意
    義務竟予兌領付款，即不能以未辦理掛失止付為由免責，故被上訴人所為此部分
    之抗辯，亦無足取。另按民法第二百十七條第一項與有過失之規定，須損害之發
    生或擴大，被害人與有過失者，法院始得減輕賠償金額或免除之，惟本件係因被
    上訴人未盡審查支票上簽名是否真正之注意義務，而造成損害，如果被上訴人詳
    實核對印鑑卡上簽名，而以印鑑不符為由拒絕兌現時，即不會造成損害，故就此
    損害之發生，係被上訴人本身之過失所致，上訴人就此部分並未與有過失，是被
    上訴人抗辯上訴人就損害發生與有過失云云，仍非可取。
四、綜上所述，上訴人主張被上訴人未盡審查支票上簽名是否真正之注意義務，而造
    成系爭面額十二萬元之支票被冒領，使伊受有十二萬元票款及利息五千三百五十
    六元之損害，依兩造間存款透支契約之約定，請求被上訴人賠付十二萬五千三百
    五十六元，及自九十二年六月二十七日起至清償日止，按年息百分之五計算之利
    息，洵屬有據，應予准許。從而原審所為上訴人敗訴之判決，尚有未洽，上訴意
    旨指摘原判決不當，求予廢棄改判，為有理由。
五、至兩造其餘之攻擊或防禦方法，及未經援用之證據，經本院斟酌後，認為均不足
    以影響本判決之結果，自無逐一詳予論駁之必要，併此敘明。
六、據上論結，本件上訴為有理由，依民事訴訟法第四百三十六條之一第三項、第四
    百五十條、第七十八條，判決如主文。
中　　　華　　　民　　　國　　九十三　　年　　　六　　　月　　四  　　日
                                      民事第一庭
                                          審判長法  官 謝碧莉
                                                法  官 王貞秀
                                                法  官 呂淑玲
右為正本係照原本作成。
本判決不得上訴。
中      華      民      國    九十三    年      六      月    四      日
                                                書記官 方美雲
